臺灣高等法院刑事判決
109年度上訴字第73號
上  訴  人  臺灣新北地方檢察署檢察官
被      告  李富榮  


上列上訴人因被告誣告案件，不服臺灣新北地方法院108年度訴
字第487號，中華民國108年11月20日第一審判決（起訴案號：臺
灣新北地方檢察署107年度偵字第32505號），提起上訴，本院判
決如下：
    主  文
原判決撤銷，發回臺灣新北地方法院。
    理  由
一、公訴意旨略以：被告甲○○與告訴人丙○○、被害人乙○○為表兄
    弟，緣於民國106年8月17日，被告在新北市政府警察局新莊
    分局光華派出所（起訴書漏載「新莊分局」，應予補充），
    對告訴人丙○○、被害人乙○○提出毀損其所有之車牌號碼000-
    000號普通重型機車之毀損罪嫌告訴，嗣經警方調閱現場監
    視器畫面後，發現確有3名不詳男子涉嫌上開毀損案件，再
    於106年8月24日14時40分許，經臺北市政府警察局中山分局
    建國派出所警員龔俊宇至被告位於臺北市○○區○○路000巷00
    號2樓住處查訪，提示現場監視畫面翻拍照片供其指認，詎
    被告明知警員所提示之上開翻拍照片中並無丙○○及乙○○2人
    ，仍意圖使該2人受刑事處分，基於誣告之犯意，於警員龔
    俊宇詢問：「警方提供的照片經你指認，是否就是你先前到
    新北市政府警察局光華派出所所報車牌號碼000-000號普通
    重型機車毀損案件欲提出告訴的乙○○及丙○○兩個人？」時，
    回答警員龔俊宇稱：「是，我就是要對這兩個人提告。」等
    語，以此方式向警員龔俊宇誣指丙○○涉犯上開毀損罪嫌（乙
    ○○部分，未據告訴），因認被告涉犯刑法第169條第1項之誣
    告罪嫌。
二、原判決意旨略以：本案於108年4月11日繫屬第一審法院時，
    被告係籍設臺北市○○區○○路000巷00號2樓，且未在原審法院
    轄區內之監所羈押或執行中，有個人戶籍資料查詢結果、臺
    灣新北地方檢察署108年4月11日函文及本院在監在押全國紀
    錄表在卷可憑，足認本案繫屬原審法院時，被告之住所或所
    在地均非在原審管轄區域內；又依起訴書所載犯罪事實，被
    告係於106年8月24日14時40分，經警員龔俊宇至其臺北市○○
    區○○路000巷00號2樓住處查訪，提示現場監視畫面翻拍照片
    供其指認時，明知該翻拍照片中並無丙○○及乙○○2人，仍意
    圖使丙○○及乙○○受刑事處分，基於誣告之犯意，於警員詢問
    ：「警方提供的照片經你指認，是否就是你先前到新北市政
    府警察局光華派出所所報車牌號碼000-000號普通重型機車
    毀損案件欲提出告訴的乙○○及丙○○兩個人？」之時，回答：
    「是，我就是要對這兩個人提告」等語，向警員龔俊宇誣指
    丙○○涉有上開毀損罪，是「犯罪地」應在警方查訪地點即被
    告位於「臺北市○○區○○路000巷00號2樓」住處自明。至被告
    先前雖於106年8月17日在新北市政府警察局新莊分局光華派
    出所對丙○○、乙○○提出毀損罪告訴，然依被告於該次警詢時
    供稱：「我曾對我表弟丙○○的機車8HW-979號貼貼紙，後來
    他有對我提毀損告訴。我也在8月以相對人身分被光華所約
    談製作毀損筆錄。所以我認為是丙○○毀損我機車。還有另一
    位乙○○。丙○○與乙○○感情比較好。而我因為跟乙○○曾在電話
    中有爭執，我也有對乙○○的機車刻意做出騷擾行為挑釁。所
    以我懷疑是他們兩個做的」等語（偵字第24377號偵查卷第6
    頁），復參酌被告與丙○○間曾有嫌隙，前由丙○○對被告提出
    毀損告訴而經檢察官偵查後為不起訴處分，及由被告對丙○○
    提出傷害告訴而經檢察官聲請簡易判決處刑，由臺灣新北地
    方法院另案判決處丙○○罰金新臺幣8,000元確定等情，有臺
    灣新北地方檢察署檢察官106年度偵字第33497號不起訴處分
    書、臺灣新北地方法院107年度簡字第3258號刑事簡易判決
    附卷足憑，被告既因與丙○○素有嫌隙而「懷疑」丙○○、乙○○
    毀損其機車，進而於報案時對彼等提出毀損告訴，則就此部
    分行為觀之，核與誣告罪之構成要件有間，尚難認被告上開
    原提出告訴之地點即「新北市政府警察局新莊分局光華派出
    所」亦為涉犯本件誣告罪之犯罪地。是本件被告之住所地及
    所在地，於本案繫屬時俱非在原審管轄區內，亦查無進一步
    積極證據足認犯罪地係在原審管轄區域內，檢察官向無管轄
    權之原審法院提起公訴，容有未洽，爰不經言詞辯論，逕為
    諭知管轄錯誤之判決，並將本案移送於管轄之臺灣臺北地方
    法院等語。
三、檢察官上訴意旨略以：被告於106年8月17日在新北市政府警
    察新莊分局光華派出所對丙○○、乙○○提出毀損其所有車牌號
    碼000-000號普通重型機車之刑事告訴，係因被告與丙○○、
    乙○○素有嫌隙，又有如原判決所載案件涉訟而合理懷疑是彼
    等損毀其機車，自已符合誣告罪之構成要件，是被告在新北
    市政府警察局新莊分局光華派出所提出毀損告訴，自屬誣告
    罪之犯罪行為地，原審所為為管轄錯誤之判決，容有再行斟
    酌之餘地，請撤銷原判決，更為適當合法之判決等語。
四、按第二審法院認為上訴有理由，或上訴雖無理由，而原判不
    當或違法者，應將原審判決經上訴之部分撤銷，就該案件自
    為判決。但因原審判決諭知管轄錯誤、免訴、不受理係不當
    而撤銷之者，得以判決將該案件發回原審法院，刑事訴訟法
    第369條第1項定有明文。又對於原審法院諭知管轄錯誤、免
    訴或不受理之判決上訴時，第二審法院認其為無理由而駁回
    上訴，或認為有理由而發回該案件之判決，得不經言詞辯論
    為之，同法第372條亦有明定。再按刑事訴訟法第264條第2
    項第2款規定：「提起公訴，應於起訴書內記載犯罪事實及
    證據並所犯法條」，旨在界定起訴及審判之範圍，並兼顧被
    告防禦權之行使；其中屬絕對必要記載事項之「犯罪事實」
    ，係指犯罪構成要件之具體事實而言（最高法院100年度台
    上字第292號判決意旨參照）。故所謂犯罪已經起訴，係指
    起訴書之犯罪事實欄，已就特定犯罪之構成要件具體事實加
    以記載，並足據以與其他犯罪事實區分，始克當之；而關於
    管轄權有無之審查，應先於起訴犯罪事實之實體審理而依檢
    察官起訴書所載犯罪事實進行形式審查。
五、經查：本案繫屬第一審法院時，被告戶籍地係在臺北市○○區
    ○○路000巷00號2樓，且未在原審管轄區域內之監所羈押或執
    行中，業據被告於警詢、偵訊及原審準備程序時陳明在卷，
    復有卷附被告個人戶籍資料查詢結果、本院在監在押全國紀
    錄表可憑，是本案繫屬於原審時，被告之住所或所在地均非
    在原審管轄區域內一節，固堪認定。惟依本案起訴書形式上
    所載，檢察官所指本案犯罪事實乃被告於106年8月17日前往
    新北市政府警察局新莊分局光華派出所，對丙○○、乙○○提出
    毀損之刑事告訴，再於106年8月24日警員龔俊宇前往被告住
    所查訪並提示現場監視畫面翻拍照片供其指認時，仍基於誣
    告之犯意，向警員龔俊宇誣指丙○○涉有毀損罪嫌，足認檢察
    官起訴書已指明新北市政府警察局新莊分局光華派出所為本
    案犯罪行為地，且在原審法院之管轄區域內甚明。至被告前
    往新北市政府警察局新莊分局光華派出所申告之具體內容與
    其申告之目的，是否出於與丙○○、乙○○間有所嫌隙而懷疑彼
    等毀損其機車、該申告行為是否與刑法誣告罪之犯罪構成要
    件相符等，則有待進一步於審理時調查釐清，而屬實體審理
    之範圍。原審未就本案起訴書所載犯罪事實，先予形式上審
    查本案管轄之有無，逕以被告前往該派出所申告不構成誣告
    罪，而認起訴書所載之「新北市政府警察局新莊分局光華派
    出所」非屬犯罪地，據此認定其就本案並無管轄權，自有違
    刑事訴訟法上之「程序優先原則」。
六、綜上，檢察官上訴意旨執此指摘原審所為管轄錯誤判決不當
    ，為有理由，應由本院撤銷原判決，發回原審法院另為適法
    之審理，並不經言詞辯論為之。
據上論斷，應依刑事訴訟法第369條第1項但書、第372條，判決
如主文。
中    華    民    國   109    年    1     月    14    日
                  刑事第二十二庭審判長法  官  洪于智
                                      法  官  陳銘壎
                                      法  官  汪怡君
以上正本證明與原本無異。
如不服本判決，應於收受送達後10日內向本院提出上訴書狀，其
未敘述上訴之理由者並得於提起上訴後10日內向本院補提理由書
（均須按他造當事人之人數附繕本）「切勿逕送上級法院」。
                                      書記官  賴怡孜
中    華    民    國    109   年    1     月    15    日